【裁判字號】    98,重訴,144
【裁判日期】    980616
【裁判案由】    所有權移轉登記 等
【裁判全文】
臺灣高雄地方法院民事判決             98年度重訴字第144號
原      告  甲○○
訴訟代理人  周俊源律師
被      告  丙○○
            乙○○
                        號
共      同
訴訟代理人  吳秋麗律師
上列當事人間請求所有權移轉登記等事件，經本院於民國98年6
月8 日言詞辯論終結，判決如下：
    主  文
被告丙○○應將坐落高雄縣美濃鎮○○段二八九二地號、面積
一一五六平方公尺土地所有權移轉登記予原告。
被告乙○○應將坐落高雄縣美濃鎮○○段五六六四地號、面積二
○四○平方公尺及同段五六六五地號、面積一五三○平方公尺土
地所有權移轉登記予原告。
訴訟費用由被告丙○○負擔三分之一，餘由被告乙○○負擔。
    事  實  及  理  由
一、原告主張：
  (一)兩造為父子關係，原告於民國94年11月4 日將所有坐落高雄
    縣美濃鎮○○段2892地號、面積1156平方公尺土地（下稱系
    爭Ａ土地），贈與被告丙○○，並將所有坐落高雄縣美濃鎮
    ○○段5664地號、面積2040平方公尺土地（下稱系爭Ｂ土地
    ）及坐落高雄縣美濃鎮○○段5665地號、面積1530平方公尺
    土地（下稱系爭Ｃ土地，與系爭Ａ、Ｂ土地合稱系爭土地）
    ，贈與被告乙○○，均於94年11月10日辦妥所有權移轉登記
    。詎被告於97年8 月7 日下午3 時30分許，在高雄縣美濃鎮
    ○○路350 號，公然以「短命鬼」、「老短命」、「怎麼不
    去死算了」等語辱罵原告，顯已對原告構成刑法之公然侮辱
    罪行，且經鈞院以97年度審簡字第6570號（下稱系爭刑事）
    刑事簡易判決，各判處拘役35日確定。原告依民法第416 條
    第1 項第1 款、第419 條第2 項規定，以起訴狀繕本之送達
    作為撤銷系爭土地贈與契約之意思表示。為此，爰依民法第
    179 條規定，請求被告返還系爭土地。
  (二)並聲明：(1)被告丙○○應將系爭Ａ土地所有權移轉登記予原
    告。(2)被告乙○○應將系爭Ｂ、Ｃ土地所有權移轉登記予原
    告。
二、被告則以：
  (一)被告並無公然侮辱原告之行為。又因原告前於84年間以土地
    設定抵押，向美濃鎮農會貸款，將其中500 萬元借予省議員
    參選人，不幸敗選而無力償還，被告幫忙原告種植煙草以為
    還債，且因其他子女陸續向原告拿取現金，原告因而對被告
    心生虧欠，始將贈與系爭土地，故原告係履行道德上之義務
    ，依民法第180 條第1 款之規定，不得請求返還。
  (二)並聲明：駁回原告之訴。
三、兩造不爭之事項及簡化之爭點為：
  (一)兩造不爭執事項：
  1.原告於94年11月4 日，將系爭Ａ土地贈與被告丙○○，及將
    系爭Ｂ、Ｃ土地贈與被告乙○○，並均於94年11月10日辦妥
    所有權移轉登記。
  2.被告因公然侮辱案件，經本院以97年度審簡字第6570號各判
    處拘役35日確定。
  (二)兩造爭執事項：
  1.原告依民法第416 條第1 項第1 款規定撤銷贈與契約，有無
    理由？
  2.原告贈與系爭土地是否為履行道德上之義務？
四、前開不爭執事項，業據原告提出系爭土地登記謄本3 紙（本
    院審卷第7 至9 頁）等為證，並有高雄縣美濃地政事務所98
    年4 月22日美地一字第0980002658號函暨所附系爭土地異動
    索引1 份（本院審卷第24至29頁）附卷可稽，且經依職權調
    取系爭刑案全卷核閱無訛，堪認為真實。茲就兩造之爭點，
    析述本院得心證之理由如下：
  (一)原告依民法第416 條第1 項第1 款規定撤銷贈與契約，有無
    理由？
  1.按受贈人對於贈與人、其配偶、直系血親、三親等內旁系血
    親或二親等內姻親，有故意侵害之行為，依刑法有處罰之明
    文者，贈與人得撤銷其贈與；民法第416 條第1 項第1 款定
    有明文。又參照上開法文之立法意旨，謂贈與因受贈人之利
    益而為之，其行為本為加惠行為，受贈人若有加害或忘惠之
    行為，應使贈與人有撤銷贈與之權。
  2.查，證人鍾進木於系爭刑案警訊及偵查時證稱：於97年8 月
    7 日，在伊高雄縣美濃鎮○○路350 號住處前之車庫，伊、
    伊太太、岳父、母及原告一起泡茶、聊天，車庫是開放空間
    ，行人都看的到，後來聽到有一部車關門很大聲，見被告、
    訴外人丁○○及另外1 名不認識的人來，被告就手指著原告
    ，並以客語罵原告「短命鬼」、「老短命」、「怎麼不去死
    算了」，當時丁○○在旁勸架、打圓場及保護原告，其他的
    人也在勸架（見系爭刑案偵卷第10頁）等語。又證人鍾進木
    與原告僅為朋友關係，且經檢察官告以刑法偽證罪之處罰並
    命具結，及參酌證人鍾進木為退休教師，暨與兩造間之家庭
    糾紛無關，衡情，應無甘冒偽證罪責而為不實陳述之必要，
    是其證詞應堪採信。
  3.證人丁○○於本院審理時到庭證稱：本件事故發生時，伊、
    被告、原告、鍾進木夫妻及其他很多人在場，地點是在鍾進
    木住處庭院。當時因原告拿10萬元給伊妹妹林金蓮，誤解伊
    及被告不高興，得知原告在鍾進木家泡茶，所以就過去想要
    與原告溝通，但到達後，原告一見到伊等，就拿茶杯及東西
    丟及罵伊等短命鬼，伊及被告就閃到一邊，其他的人就勸伊
    等離開，就上車離開了，從頭到尾都沒有說到話，因為根本
    沒有講話的機會（見本院審卷第70、71頁）等語。惟本件事
    故之起因，既因原告將款項給與訴外人林金蓮（原告之女、
    被告之姐）等糾紛，被告及丁○○約同林金蓮，欲一同前去
    商談解決，是就本件事故而言，證人丁○○較為偏向被告一
    方，其所述應為偏頗被告之詞，尚難採信。
  4.準上而論，被告於97年8 月7 日下午3 時30分許，在高雄縣
    美濃鎮○○路350 號，公然以「短命鬼」、「老短命」、「
    怎麼不去死算了」等語辱罵原告，既屬故意侵害行為，依刑
    法有處罰之明文，則原告依民法第416 條第1 項第1 款規定
    ，撤銷系爭土地贈與行為，即屬有據。
  (二)原告贈與系爭土地是否為履行道德上之義務？
  1.按所謂有無「道德上義務」，應依社會通念，由客觀現實斟
    酌認定之。查，縱被告所言幫忙原告種植煙草以為還債屬實
    ，然此為子女體恤父母工作負荷及經濟壓力等，依一般社會
    觀念，父母並無因此有給與系爭土地之道德上義務；又依現
    行民法精神及現今社會潮流，父母將所有之現金或財產，給
    與特定子女，此為個人處分所有物之自由，亦無因此對其他
    子女負有亦應給與財產之道德上義務。準此，被告主張因伊
    等幫忙原告種植煙草以為還債，且因其他子女陸續向原告拿
    取現金，原告因對伊等心生虧欠，為履行道德上之義務而贈
    與系爭土地云云，應屬無據。
  2.又按所謂「履行道德上義務而為贈與」與同法第180 條第1
    款所稱「給付係履行道德上義務」，乃不同之概念，蓋贈與
    係單純一方之給予行為，而履行道德上義務則係道德上應有
    義務存在，債務人之給付義務，並非因訂立贈與契約而發生
    。又「履行道德上義務而為贈與」，受贈人受領給付有法律
    上原因，不成立不當得利；反之，「給付係履行道德上義務
    」者，受領人則係本無法律上原因，因民法第180 條第1 款
    之特別規定，使給付者不得請求返還。且「履行道德上義務
    而為贈與」受贈人對贈與人有民法所規定之不義行為時，贈
    與人得撤銷其贈與，並得依不當得利規定請求返還贈與物，
    而在「給付係履行道德上義務」者，則無上開贈與規定之適
    用。查，兩造並無道德上之給付義務存在，已如前述；且本
    件既為贈與，縱如被告所言，原告係因對被告心生虧欠，而
    移轉系爭土地所有權予被告，至多僅為「履行道德上義務而
    為贈與」。依前揭說明，原告仍得於被告對其有故意之侵害
    行為，依刑法有處罰之明文時，撤銷其贈與，並依民法第41
    9 條第1 項規定，依關於不當得利規定請求返還贈與物，並
    無民法180 條第1 款規定之適用。從而，被告主張原告係履
    行道德上義務而為贈與，依民法第180 條第1 款規定不得請
    求返還云云，於法亦有未合。
五、綜上所述，原告依民法第416 條第1 項第1 款、第419 條第
    2 項及第179 條規定，請求被告丙○○應將系爭Ａ土地、被
    告乙○○應將系爭Ｂ、Ｃ土地，所有權移轉登記予原告，為
    有理由，應予准許。
六、本件事證已臻明確，兩造其餘攻擊防禦方法及舉證，核與判
    決結果無影響，爰不另一一論述，附此敘明。
七、據上論結，本件原告之訴為有理由，依民事訴訟法第78條、
    第85條第1項，判決如主文。
中    華    民    國    98    年    6     月    16    日
                  民事第五庭  法  官  洪榮家
正本係照原本作成。
如不服本判決，應於送達後20日內，向本院提出上訴狀並表明上
訴理由，如於本判決宣示後送達前提起上訴者，應於判決送達後
10日內補提上訴理由書（須附繕本）。
中    華    民    國    98    年    6     月    16    日
                              書記官  胡美儀


司法院資訊處製作；財團法人民間司法改革基金會備份。
